【裁判字號】    95,訴,302
【裁判日期】    950510
【裁判案由】    確認支票債權不存在等
【裁判全文】
臺灣臺中地方法院民事判決               95年度訴字第302號
原      告  天洋企業有限公司
                        9
            天弋科技工程有限公司
共      同
法定代理人  甲○○
共      同
訴訟代理人  何志揚律師
被      告  丙○○
訴訟代理人  李世才律師
被      告  宏桂科技股份有限公司
法定代理人  乙○○
上列當事人間請求確認支票債權不存在等事件，本院於民國95年
4月19日言詞辯論終結，判決如下：
    主  文
確認被告宏桂科技股份有限公司、丙○○對原告天洋企業有限公
司如附表編號1所示之支票債權不存在。
被告丙○○應將如附表編號1所示之支票返還原告天洋企業有限
公司。
確認被告宏桂科技股份有限公司對原告天弋科技工程有限公司如
附表編號2所示之支票債權不存在。
被告宏桂科技股份有限公司應將如附表編號2所示支票返還原告
天弋科技工程有限公司。
訴訟費用由被告丙○○負擔三分之二，餘由被告宏桂科技股份有
限公司負擔。
本判決第二項於原告天洋企業有限公司以新台幣陸拾陸萬柒仟元
為被告丙○○供擔保後，得假執行。但被告丙○○以新台幣貳佰
萬元為原告天洋企業有限公司預供擔保後，得免為假執行。
本判決第四項於原告天弋科技工程有限公司以新台幣參拾參萬肆
仟元為被告宏桂科技股份有限公司供擔保後，得假執行。但被告
宏桂科技股份有限公司以新台幣壹佰萬元為原告天弋科技工程有
限公司預供擔保後，得免為假執行。
    事實及理由
一、原告起訴主張：
  (一)原告天洋企業有限公司（下稱天洋公司）、天弋科技工程有
    限公司（下稱天弋公司）於民國94年9月12日，因欲向被告
    宏桂科技股份有限公司 (下稱宏桂公司)訂貨，而分別簽發
    如附表編號1、2所示，均載明受款人為宏桂公司，並禁止背
    書轉讓字樣之支票2紙予被告宏桂公司，惟原告天洋公司、
    天弋公司分別與被告宏桂公司約定，原告於94年11月份開始
    下訂購單後，如貨款分別在未足額新台幣（下同）200萬元
    、100萬元前，應經原告同意始得提示系爭支票2紙。又原告
    二人自94年11月起，均未向被告宏桂公司下訂單採購貨物，
    且被告宏桂公司未出貨予原告，而被告宏桂公司在未徵得原
    告二人同意下，竟違反上開約定，將系爭如附表編號1所示
    支票轉讓予被告丙○○，嗣被告二人分別將系爭支票委託新
    竹國際商業銀行黎明分行、華南銀行沙鹿辦事處取款，經原
    告向鈞院聲請假處分後而遭退票。
  (二)又因被告宏桂公司無法供貨予原告，雙方已於95年1月13日
    協議解除買賣契約，被告宏桂公司並同意返還上開2紙支票
    予原告，惟迄今仍未返還，爰依民法第259條第1款、第179
    條、第767條之規定，請求被告宏桂公司將附表編號2所示之
    支票返還原告天弋公司。
  (三)另原告交付被告宏桂公司系爭2紙支票時，不僅載明受款人
    為宏桂公司，且記明禁止背書轉讓字樣，亦未將受款人姓名
    塗銷，詎附表編號1所示之支票受款人姓名竟遭人塗銷，惟
    禁止背書轉讓字樣並未塗銷，是縱被告宏桂公司將該支票轉
    讓予被告丙○○，依票據法第114條準用第30條第2、3項之
    規定，亦僅具有普通債權轉讓之效力，原告天洋公司仍得持
    對抗被告宏桂公司之原因抗辯對抗被告丙○○，而原告天洋
    公司與被告宏桂公司間之買賣契約既經合意解除，雙方即無
    任何債權債務關係存在，被告丙○○所取得之附表編號2所
    示支票即無法律上之原因，並屬無權占有，爰依民法第259
    條第1款、第179條、第767條之規定，請求被告宏桂公司將
    附表編號1所示之支票返還原告天洋公司。
  (四)對被告抗辯之陳述：
    系爭支票上禁止背書轉讓之文字乃原告經付款銀行同意委託
    印刷廠所印製之支票，並非付款銀行定型化支票之記載，且
    該文字之記載緊鄰發票人簽章之文字，右邊更緊鄰原告公司
    大小章之印文，受款人亦記載被告宏桂公司，自可認系爭支
    票簽發時確有禁止背書轉讓之意思，且原告天洋公司亦未同
    意被告宏桂公司將系爭附表編號1所示之支票轉讓予被告丙
    ○○。
  (五)聲明：除假執行之供擔保金額外，餘如主文所示。
二、被告則以：
  (一)被告丙○○部分：
    1.本件原告法定代理人甲○○與被告丙○○均為被告宏桂公
      司之股東，因宏桂公司需資金週轉，其法定代理人吳獻堂
      遂於94年9月12日商請原告之法定代理人甲○○以系爭支
      票向被告丙○○票貼借款，經其同意後，即由吳獻堂持系
      爭支票2紙向被告丙○○票貼借款300萬元，縱該支票有禁
      止背書轉讓之記載，惟原告已同意票貼而交付被告丙○○
      持有，自有取消禁止背書轉讓之意思，原告自有依票載到
      期日給付票款之義務。至原告與宏桂公司間之買賣糾紛，
      係發生在其同意宏桂公司以系爭支票向被告丙○○票貼借
      款之後，顯與被告丙○○無關。
    2.系爭支票雖有禁止背書轉讓之印製，惟係由供給支票之銀
      行所為定型化之印製，並非原告所為之記載，原告亦未在
      其上為簽名或蓋章，依法即不生禁止背書轉讓之效力。
  (二)被告宏桂公司部分：
    系爭2紙支票係於94年9月12日票貼向被告丙○○借款300萬
    元，嗣由被告宏桂公司將其中100萬元支票換回，並於94年9
    月27日持向華南銀行票貼借款80萬元。另對於94年10月25日
    簽立系爭同意書，並於95年1月13日簽立系爭協議書，且被
    告宏桂公司未交付貨物予原告二人均不爭執，被告宏桂公司
    對原告確無系爭100萬元支票債權存在。
  (三)均聲明：(1)原告之訴及假執行之聲請均駁回；(2)如受不利之
    判決，願供擔保請准宣告免為假執行。
三、本件兩造不爭執事項：
  (一)原告天洋公司、天弋公司於94年9月12日，因向被告宏桂公
    司訂貨，分別簽發如附表所示受款人為宏桂公司、面額各為
    200萬元、100萬元之系爭支票2紙予被告宏桂公司。
  (二)被告宏桂公司對於94年10月25日簽發系爭同意書予原告二人
    ，並於95年1月13日簽發起訴狀原證四之協議書不爭執。
  (三)被告宏桂公司對未交付貨物予原告二人不爭執。
  (四)被告宏桂公司自認對原告天弋公司並無系爭100萬元支票債
    權。
  (五)宏桂公司向丙○○借款300萬元，並將系爭2紙支票轉讓予被
    告丙○○，嗣由宏桂公司再將其中100萬元支票換回。
  (六)系爭支票2紙均有「禁止背書轉讓」文字之印製。
四、本件爭點：
  (一)系爭支票上「禁止背書轉讓」之文字是否為原告所為之記載
    ？
  (二)系爭支票上「禁止背書轉讓」文字之記載是否生禁止背書轉
    讓之效力？
  (三)若系爭支票有禁止背書轉讓之效力，被告丙○○持有系爭20
    0萬元支票是否僅生一般債權轉讓之效力？
五、法院之判斷：
  (一)本件被告丙○○雖辯稱：系爭支票上「禁止背書轉讓」之記
    載係供給支票之銀行所為定型化之印製，並非原告所為之記
    載云云。惟查，系爭支票上有「禁止背書轉讓」文字之印製
    ，為被告丙○○所不爭執，雖該文字係原告經付款銀行同意
    委託印刷廠印製之支票，惟系爭支票之提供銀行「華南商業
    銀行台中民族路分行」委請印刷廠印製者，非僅此類「禁止
    背書轉讓」印製之支票，尚有無禁止背書轉讓記載之空白支
    票可供支票使用者領用，有原告提出之該無禁止背書轉讓空
    白支票影本乙紙附卷可稽，顯見其非單一定型化之印製，而
    原告二人既均選擇領用印製有「禁止背書轉讓」之支票，顯
    見原告二人分別簽發系爭2紙支票時，有禁止背書轉讓之意
    思，解釋上應認系爭支票上「禁止背書轉讓」之文字為原告
    所為之記載其非單純之定型化印製，被告丙○○此部分抗辯
    ，洵無足採。
  (二)又按票據上記載禁止背書轉讓者，不問票據正面或背面為禁
    止背書轉讓之記載，雖均須由為此記載之票據債務人於其記
    載下簽名或蓋章，始生禁止背書轉讓之效力。惟該記載如依
    社會觀念，足認由發票人於發票時為之者，亦發生禁止背書
    轉讓之效力（最高法院75年5月20日第9次民事庭會議決議及
    77年12月27日第23次民事庭會議決議可參）。經查，系爭支
    票上禁止背書轉讓之文字雖為印刷字體，惟該文字之記載緊
    鄰發票人之簽章，右邊更緊鄰原告公司大小章之印文，受款
    人更記載被告宏桂公司，依社會通念及上開決議，足認原告
    二人分別簽發系爭2紙支票時，有禁止背書轉讓之意思，且
    該「禁止背書轉讓」之記載亦生禁止背書轉讓之效力。又被
    告丙○○雖另辯以：原告有同意被告宏桂公司以系爭2紙支
    票向其票貼借款云云；惟原告否認之，而被告丙○○提出之
    300萬元借據，及本院向新竹國際商業銀行函查被告丙○○
    匯款300萬元予被告宏桂公司之資料，僅能證明被告丙○○
    確有借款300萬元予被告宏桂公司，及被告宏桂公司轉讓系
    爭支票予被告丙○○之事實，依此無法證明原告二人已同意
    被告宏桂公司以系爭支票向被告丙○○票貼借款，而被告丙
    ○○復未提出其他證據以實其說，該部分所辯，亦無可採。
  (三)次按當事人主張之事實，經他造於準備書狀內或言詞辯論時
    或在受命法官、受託法官前自認者，無庸舉證，民事訴訟法
    第279條第1項定有明文。本件被告宏桂公司對未交付貨物予
    原告二人既不爭執，且其自認對原告天弋公司並無系爭100
    萬元支票債權，則原告天弋公司主張被告宏桂公司對其並無
    系爭100萬元支票債權存在，自屬有據。至被告宏桂公司雖
    辯稱：系爭100萬元支票已向華南銀行票貼借款云云，惟該
    100萬元支票背面「提示人填寫存款帳號或代號欄」亦載明
    提示人為被告宏桂公司，是系爭100萬元支票仍為被告宏桂
    公司持有中，被告宏桂公司此部分所辯，自無足採。
  (四)再依票據法第144條準用第30條第2、3項之規定，記名支票
    發票人有禁止轉讓之記載者，不得轉讓；背書人於票上記載
    禁止轉讓者，仍得依背書而轉讓之。但禁止轉讓者，對於禁
    止後再由背書取得支票之人，不負責任。本件原告天洋公司
    所簽發系爭200萬元支票上既有禁止背書轉讓之記載，且未
    經塗銷，已如前述，則被告宏桂公司將該支票背書轉讓予被
    告丙○○，依上開規定，僅生民法上通常債權讓與之效力，
    又依民法第299第1項規定，原告天洋公司自得以對抗宏桂公
    司之事由，對抗被告丙○○；而被告宏桂公司分別於94年10
    月25日書立系爭同意書予原告二人，同意原告二人於94年11
    月份開始下訂購單後，如分別在未足額200萬元、100萬元貨
    款額前，應分別經原告同意下始得提示系爭支票2紙，有同
    意書影本2紙為證，而被告宏桂公司既自承自始並未交付貨
    物予原告二人，且被告宏桂公司因無法供貨，而於95 年1月
    13日與原告二人簽訂協議書，同意合意解除買賣契約，並返
    還系爭2紙支票予原告二人，有該協議書附卷可稽，且被告
    宏桂公司對此亦不爭執，顯見本件系爭200萬元支票債權債
    務直接前、後手之原告天洋公司與被告宏桂公司間就該支票
    之買賣原因關係已不存在，則原告天洋公司對被告宏桂既無
    買賣價金之債務存在，自亦無系爭200萬元之支票債務；依
    上開說明，原告天洋公司得以此事由對抗受讓該支票之被告
    丙○○，而主張被告丙○○並無系爭200萬元之支票債權。
    是原告天洋公司此部分主張，應屬有據。
  (五)綜上所述，原告天洋公司簽發之系爭200萬元支票上禁止背
    書轉讓之記載既為有效，被告丙○○取得該支票僅生一般債
    權讓與之效力，又被告宏桂公司對原告天洋公司就該支票之
    債權亦因自始未交付貨物及買賣契約業經合意解除而不存在
    ，則原告天洋公司自得以其與被告宏桂公司間之抗辯事由（
    即原因債權債務關係不存在）對抗被告丙○○，並請求返還
    該支票；另被告宏桂公司既自認對原告天弋公司並無系爭10
    0萬元之票據債權，原告天弋公司亦得請求返還該支票。從
    而，原告依民法第259條第1款、第179條之法律關係，訴請
    確認被告宏桂公司、丙○○對原告天洋公司如附表編號1所
    示之支票債權不存在，及被告丙○○應將該支票返還原告天
    洋公司；另確認被告宏桂公司對原告天弋公司如附表編號2
    所示之支票債權不存在，及被告宏桂公司應將該支票返還原
    告天弋公司，為有理由，應予准許。又兩造均陳明就請求返
    還系爭如附表編號1、2所示支票部分願供擔保，以代釋明，
    請求宣告假執行及免為假執行，經核並無不合，爰分別酌定
    相當擔保金額准許之。
六、本件事證已臻明確，兩造其餘之攻擊防禦方法，與判決基礎
    之事實及結果並無影響，爰不予審酌，併此敘明。
七、訴訟費用負擔之依據：民事訴訟法第78條、第85條第1項、
    第390條第2項、第392條。
中    華    民    國    95    年    5    月    10     日
                  民事第三庭    法  官  卓進仕
以上正本係照原本作成。
如對本判決上訴，須於判決送達後20日內向本院提出上訴狀（須
附繕本）。
中    華    民    國    95    年    5    月    10     日
                                書記官
附表
┌──┬───┬──────┬──────┬─────┬───┐
│    │      │            │            │          │      │
│編號│發票日│金額        │付款人      │支票號碼  │發票人│
│    │      │（新台幣）  │            │          │      │
├──┼───┼──────┼──────┼─────┼───┤
│ 1  │95年1 │200萬元     │華南商業銀行│          │天洋企│
│    │月10日│            │臺中民族路分│SC0000000 │      │
│    │      │            │行          │          │業有限│
│    │      │            │            │          │      │
│    │      │            │            │          │公司  │
├──┼───┼──────┼──────┼─────┼───┤
│ 2  │95年1 │100萬元     │華南商業銀行│FC0000000 │天弋科│
│    │月10日│            │臺中民族路分│          │技工程│
│    │      │            │行          │          │有限公│
│    │      │            │            │          │司    │
└──┴───┴──────┴──────┴─────┴───┘


司法院資訊處製作；財團法人民間司法改革基金會備份。
